最高法院民事判決　　　　　　　　　　　　　　　　　　九十一年度台再字第一號
　　再 審原 告　戊○○
　　　　　　　　乙○○
　　　　　　　　甲○○
　　　　　　　　丙○○
　　　　　　　　丁○○
　　共　　　同
　　訴訟代理人　黃陽壽律師
　　再 審被 告　周進福即祭祀公業周同立記管理人
右當事人間請求塗銷地上權登記等事件，再審原告對於中華民國九十年五月三十一日
本院判決（九十年度台上字第九八九號），提起再審之訴，本院判決如左：
    主  文
再審之訴駁回。
再審訴訟費用由再審原告負擔。
    理  由
本件再審原告對於本院九十年度台上字第九八九號確定判決，主張有民事訴訟法第四
百九十六條第一項第一款適用法規顯有錯誤之情形，對之提起再審之訴，係以：再審
被告以周儀河之繼承人即再審原告等五人，及周東月、周元、周萬塗之繼承人即前訴
訟程序第二審之被上訴人周太平、周聰明、周、周進福、周國珍、周國華、周國泰
、周中淮、周逸民、周孫乾、周逸松（下稱周太平等十一人）為共同被告，請求確認
再審原告及周太平等十一人就坐落台北縣汐止市○○段南港子小段第五三地號土地上
如前訴訟程序第二審判決附表所示之地上權不存在，再審原告及周太平等十一人並應
將該地上權登記塗銷，其訴訟標的對周儀河、周東月、周元、周萬塗之繼承人在法律
上必須合一確定，再審原告對前訴訟程序第二審判決提起第三審上訴，其效力及於周
太平等十一人，原確定判決僅列再審原告為上訴人，已有未合。又周儀河申請辦理系
爭地上權設定登記時，是否具備「台灣省各縣市辦理單獨聲請地上權設定登記應行注
意事項」（下稱注意事項）所規定之憑證，固未可知，惟其係依當時有效之「台灣省
各縣市辦理土地登記有關建築改良物登記補充要點」之規定聲請登記，經地政機關查
明無誤准予登記，在主管行政機關撤銷該准予登記之行政處分前，應認其係有效之登
記。原確定判決認周儀河聲請登記時，未依注意事項之規定提出相關憑證，其單獨為
系爭地上權之登記，應屬無效，亦有未當云云，為其論據。
按民事訴訟法第五十六條第一項所謂合一確定，係指依法律之規定必須數人一同起訴
或一同被訴，否則當事人之適格有欠缺，原告即因此不能得本案之勝訴判決者而言。
再審被告起訴係請求確認再審原告等五人及周太平等十一人就上開土地如前訴訟程序
第二審判決附表所示各自之地上權應有部分不存在，並命彼等各自塗銷其地上權應有
部分登記，其訴訟標的之法律關係，對於再審原告等五人及周太平等十一人並無必須
合一確定，彼等應一同被訴，否則其當事人之適格即有欠缺之情形。是再審原告對前
訴訟程序第二審判決提起第三審上訴，其效力自不及於周太平等十一人，原確定判決
未列周太平等十一人為上訴人，並無適用法規顯有錯誤之情形。次按第三審為法律審
，其所為判決，以第二審判決所確定之事實為基礎，故民事訴訟法第四百九十六條第
一項第一款所謂適用法規顯有錯誤，對第三審判決言，應以該判決依據第二審判決所
確定之事實而為之法律上判斷，有適用法規顯有錯誤之情形為限，不包括認定事實錯
誤之情形在內。再審原告主張系爭地上權登記應屬有效，原確定判決認其登記無效，
顯有未當云云，不論是否屬實，要屬前訴訟程序事實審認定事實有無錯誤之問題，與
原確定判決適用法規是否顯有錯誤無涉。再審論旨，求予廢棄原確定判決，非有理由
。
據上論結，本件再審之訴為無理由，依民事訴訟法第七十八條，判決如主文。
中      華      民      國    九十一    年      一      月     十七     日
                              最高法院民事第三庭
                                  審判長法官  林  奇  福
                                        法官  陳  國  禎
                                        法官  李  彥  文
                                        法官  陳  重  瑜
                                        法官  吳  麗  女
      右正本證明與原本無異
                                              書  記  官
中      華      民      國    九十一    年      一      月    三十一    日
                                                                        Ｑ
